臺灣彰化地方法院刑事判決　　　　　　　 96年度訴字第954號
公　訴　人　臺灣彰化地方法院檢察署檢察官
被　　　告　癸○○
上列被告因偽造文書等案件，經檢察官提起公訴（96年度偵緝字
第239號），本院判決如下：
    主  文
癸○○連續行使偽造準私文書，足以生損害於他人，處有期徒刑
捌月；減為有期徒刑肆月，如易科罰金，以銀元佰元即新臺幣
玖佰元折算壹日。緩刑伍年。
    犯罪事實
一、癸○○自民國94年5 月15日起，在其位於彰化縣員林鎮○○
    路103 巷77弄12號住處，自任會首召集成立互助會，約定會
    期自94年5 月15日起至95年12月15日止，含會首共計20會，
    每會會款新臺幣（下同）2 萬元，採內標制，底標為1,500
    元，於每月15日晚上8 時，在其上開住所開標。惟癸○○於
    製作會員名單完成後，原擬參加該互助會之蔡炳男、擬以丁○○名義參加互助會之己○因故不再參加，原擬參加2 會之
    丙○○亦因故僅願參與1 會，癸○○為圖免予更改合會會員
    名單之便利，仍於該會單上為蔡炳男、丁○○各參加1 會、
    丙○○參加2 會之記載，而由其本人除以自己名義兼任會員
    參加1 個會份外，並以蔡炳男、丁○○及丙○○其中1 會之
    丙○○名義各參加1 個會份。自95年1 月起，癸○○因週轉
    不靈，竟利用其擔任會首之機會，為下列行為：
（一）於95年1 月15日、同年2 月15日、同年3 月15日之開標日
      ，基於偽造準私文書之概括犯意，明知其未得丁○○、丙○○、蔡炳男之同意，在上址同一開標處所，連續分別冒
      用丁○○、丙○○、蔡炳男之名義，在標單上偽造「丁○○」、「丙○○」、「蔡炳男」名義投標而偽造其等之署
      押，並分別填載競標標息3,800 元、4,200 元、3,900 元
      ，而偽造各該期標單之準私文書，用以表示各該被冒名之
      會員願依該投標單上所載之金額為標息以標取會款，繼之
      持向其他到場之活會會員提示以參與競標，而連續行使前
      開偽造之準私文書，足生損害於遭冒名之蔡炳男、丁○○
      、丙○○；並因此標得其以丁○○、丙○○（2 會中由被
      告承擔會份之1 會）、蔡炳男之名義承擔各1 個合會會份
      之會款。
（二）癸○○又於95年4 月15日開標日時，承前偽造準私文書之
      概括犯意並基於意圖為自己不法之所有之詐欺取財犯意，
      在上址同一開標處所，利用丙○○未到場參與開標之機會
      ，於投標單上偽造被冒標會員「丙○○」名義投標而偽造
      其署押，並填載競標標息4,200 元，而偽造該期投標單之
      準私文書1 紙，用以表示丙○○願依該投標單上所載之金
      額為標息以標取會款，繼之持向其他到場之活會會員提示
      以參與競標，而行使前開偽造之準私文書，足以生損害於
      丙○○及該期仍為活會之會員；開標後即向該期活會會員
      偽稱係丙○○得標，另向被冒標之丙○○詐稱係他人得標
      以收取會款，致該期活會會員及被冒標之丙○○均陷於錯
      誤，確信為癸○○所指之人得標，而分別交付會款予癸○○，癸○○以此方式詐得會款共計14萬2,200 元。
（三）嗣癸○○於95年9 月15日開標完畢，向會員收取會款後即
      避不見面，經會員相互查詢，獲悉上情。
二、案經甲○○、戊○○、張彩雲、丙○○訴由臺灣彰化地方法
    院檢察署檢察官偵查起訴。
    理  由
壹、程序部分
    按被告以外之人於審判外之言詞或書面陳述，除法律有規定
    者外，不得作為證據，刑事訴訟法第159 條第1 項固定有明
    文，惟被告以外之人於審判外之陳述，雖不符合同法第159
    條之1 至第159 條之4 規定，但經當事人於審判程序同意作
    為證據，法院審酌該言詞陳述或書面陳述作成時之情況，認
    為適當者，亦得為證據，當事人、代理人或辯護人於法院調
    查證據時，知有第159 條第1 項不得為證據之情形，而未於
    言詞辯論終結前聲明異議者，視為有前項之同意，此觀同法
    第159 條之5 規定即明。查本判決後開引用各該被告癸○○
    以外之人於審判外之陳述（含書面陳述），皆屬傳聞證據，
    惟當事人雖知上開證據資料為傳聞證據，但於本院準備程序
    及審判期日中均表示同意而不予爭執，且迄至言詞辯論終結
    前亦未再聲明異議，本院審酌上開證據資料製作時之情況，
    尚無違法不當及證明力明顯過低之瑕疵，亦認為以之作為證
    據應屬適當，揆諸前開說明，爰逕依刑事訴訟法第159 條之
    5 規定，認前揭證據資料均例外有證據能力，合先敘明。
貳、實體部分
一、認定犯罪事實所憑之證據及理由
（一）上揭犯罪事實，業據被告癸○○於本院審理時坦承不諱（
      見本院96年11月30日審判筆錄），核與證人即告訴人甲○○、戊○○、庚○○○、丙○○、證人己○、丁○○、壬○○、乙○○、辛○○、陳翠娟證述相符（見本院96年11
      月13日、96年11月30日審判筆錄，95年度他字第2585號卷
      第6 頁、96年度偵緝字第239 號卷第33、35頁），復有合
      會會員名單1 紙（95年度他字第2585號卷第2 頁）、陽信
      銀行華成分行支票影本2 紙（見96年度偵緝字第239 號卷
      第40頁）在卷可稽，足認被告自白與事實相符，堪予採信
      。
（二）按冒用他人名義書寫標單，冒標他人之互助會，茍標單上
      僅書寫被冒標者之姓名及所出利息之金額，就其內容本身
      並不足以獨立表示一定用意之證明，如非依民間互助會之
      習慣，尚無從認定其上之文字，係用以表示該名義人願出
      所書金額之利息以標取互助會會款之證明，則非刑法第21
      0 條所規定之私文書，而係同法第220 條第1 項以文書論
    　之準私文書（最高法院89年度臺上字第7199號判決參照）
      。本件被告偽造之標單4 張上僅分別書寫被冒標者之姓名
      及欲投標金額，並無其他足資令人立即辨識上開文書即為
      標單之意旨，必須依民間合會之習慣，始能用以表示該名
      義人願出所書金額之利息以標取合會會款之證明，故應係
      刑法第220 條第1 項規定之準私文書。
（三）被告分別於95年1 月15日、同年2 月15日、同年3 月15日
      冒用丁○○、丙○○、蔡炳男名義簽名並書寫標息金額，
      向在場會員出示各該標單，表示上開3 人於各該日期參予
      競標合會金之意思，足使其他合會會員誤認實際得標者為
      丁○○、丙○○、蔡炳男，而使丁○○、丙○○、蔡炳男
      有遭受其他合會會員民事求償之可能，自足生損害於丁○○、丙○○、蔡炳男及各該期其他活會會員。又被告於95
      年4 月15日冒名「丙○○」投標並得標，向不知情之活會
      會員收取會款，自亦足生損害於被冒名之丙○○及活會會
      員。
（四）被告於95年4 月15日未得丙○○之同意，擅自冒用丙○○
      之名義，以標金4,200 元得標，並將此與事實不符之訊息
      傳達予其他活會會員，以圖取得其等之當次會款，使各該
      活會會員及丙○○均陷於錯誤，因而交付會款予被告，其
      該次犯行自亦該當於詐欺取財罪。又按民間互助會，除有
      特別約定外，僅係會首與會員訂立之契約，會員與會員間
      並無法律關係存在，而已得標會員（即死會會員），依據
      其與會首間之契約，無論何人得標，均有按期繳交會款之
      義務，當非陷於錯誤而交付會款予會首，並無被詐欺之問
      題，故會首冒名盜標，其詐欺所得之款，應僅限於被冒標
      會員及未得標會員繳納之會款（參照最高法院83年度臺上
      字第4153號判決意旨）。本件合會於95年4 月15日開標時
      ，所餘活會會員人數為9 人（含丙○○本人之會份），是
      被告於95年4 月15日所詐得之款項應係14萬2,200 元（計
      算式： (00000-0000) ×所餘活會會員數9 人＝142200元
      ）。
（五）綜上積極證據，本案事證明確，被告犯行堪以認定，應予
      依法論科。
二、論罪科刑之理由
（一）我國刑法於94年2 月2 日修正公布，95年7 月1 日施行（
      下稱新法；修正前刑法下稱舊法）後，依最高法院95年度
      第8 次刑事庭會議決議決議內容，有關新舊法之適用原則
      如下：
      1.新法第2 條第1 項之規定，係規範行為後法律變更所生
        新舊法律比較適用之準據法，於新法施行後，應適用新
        法第2 條第1 項之規定，為「從舊從輕」之比較。
      2.基於罪刑法定原則及法律不溯及既往原則，行為之處罰
        ，以行為時之法律有明文規定者為限，必行為時與行為
        後之法律均有處罰之規定，始有新法第2 條第1 項之適
        用。
      3.比較時應就罪刑有關之共犯、未遂犯、想像競合犯、牽
        連犯、連續犯、結合犯，以及累犯加重、自首減輕暨其
        他法定加減原因（如身分加減）與加減例等一切情形，
        綜其全部罪刑之結果而為比較。
      4.新法第33條第5 款規定罰金刑為新臺幣1 千元以上，以
        百元計算之，新法施行後，應依新法第2 條第1 項之規
        定，適用最有利於行為人之法律。
      5.易科罰金之折算標準，新法施行後，應依新法第2 條第
        1 項之規定，適用最有利於行為人之法律。
      6.且就想像競合犯部分，新法第55條但書係科刑之限制，
        為法理之明文化，非屬法律之變更。
      本件被告行為後，刑法關於連續犯、牽連犯、易科罰金及
      主刑罰金刑等規定均有修正，依前揭最高法院95年度第8
      次刑事庭會議決議內容，應綜其全部罪刑之結果而為比較
      後，始得判斷應適用新法或舊法，經本院為如附表所示之
      比較後，認本案依刑法第2 條第1 項前段，就連續犯、牽
      連犯、易科罰金折算標準及主刑罰金刑等適用，均應適用
      行為時法即修正前刑法規定。至被告行為時，本件據以論
      罪科刑之刑法第339 條第1 項法定刑中關於「或科或併科
      1,000 元以下罰金」部分，應適用罰金罰鍰提高標準條例
      第1 條前段，依行政院會銜司法院所定標準提高至10倍，
      經依現行法規所定貨幣單位折算新臺幣條例第2 條規定，
      折算為新臺幣後內容為：或科或併科新臺幣3萬 元以下罰
      金。而刑法施行法於95年6 月14日修正增訂第1 條之1 ，
      其第1 項、第2 項規定：「中華民國94年1 月7 日刑法修
      正施行後，刑法分則編所定罰金之貨幣單位為新臺幣。94
      年1 月7 日刑法修正時，刑法分則編未修正之條文定有罰
      金者，自94年1 月7 日刑法修正施行後，就其所定數額提
      高為30倍。但72年6 月26日至96年1 月7 日新增或修正之
      條文，就其所定數額提高為3 倍」，查刑法第339 條第1
      項自24年7 月1 日刑法施行起迄今未經修正，其法定刑罰
      金部分依照前開規定，應變更為：或科或併科新臺幣3 萬
      元以下罰金。修正增訂前後，其實質內容相同，並無有利
      不利之別，無刑法第2 條第1 項新舊法比較之問題，應適
      用刑法施行法第1 條之1 第1 項、第2 項前段準據法之特
      別規定，調整刑法第339 條第1 項之法定刑，附此敘明。
（二）核被告所為，係犯刑法第216 條、第210 條、第220 條第
      1 項行使偽造準私文書罪及同法第339 條第1 項詐欺取財
      罪。被告就犯罪事實欄一、（一）所載偽造會員「丁○○
      」、「丙○○」、「蔡炳男」之署押各1 次及犯罪事實欄
      一、（二）所載偽造會員「丙○○」之署押1 次之行為，
      均為各該次偽造準私文書之部分行為，各該次偽造準私文
      書之低度行為又為各次行使偽造準私文書之高度行為所吸
      收，均不另論罪。被告就犯罪事實欄一、（二）所載部分
      ，係以一冒標行為同時詐騙多數活會會員之會款，而同時
      侵害數人之財產法益，屬同種罪名之想像競合犯，應依修
      正後刑法第55條想像競合犯規定，從一詐欺取財罪處斷。
      又其先後4 次行使偽造準私文書犯行，均時間緊接，犯罪
      構成要件相同，顯各係基於概括犯意而反覆為之，應依修
      正刪除前連續犯規定論以一罪，並加重其刑。而其所犯前
      開行使偽造準私文書與詐欺取財二罪間，具方法、結果之
      關係，為牽連犯，應依修正前刑法第55條關於牽連犯之規
      定，從較重之行使偽造準私文書罪處斷。公訴人雖未就被
      告如犯罪事實欄一、（一）所載以丙○○名義偽造標單持
      以行使之偽造準私文書犯行起訴，亦未就犯罪事實欄一、
      （二）所載以丙○○名義冒標之偽造準私文書及詐欺取財
      犯行起訴，惟上開2 部分與已起訴之偽造準私文書部分，
      分別具有修正刪除前刑法第56條連續犯、修正前刑法第55
      條牽連犯之裁判上一罪關係，為起訴效力所及，本院自得
      併予審理，附此敘明。
（三）爰審酌被告利用會員之信任關係，偽以他人名義參與入會
      ，並標得會款，使被害人辛苦積蓄，甚難求償，所受損害
      匪淺，犯後雖償還告訴人部分金額，然尚未達成和解或擬
      定具體清償計畫，且所詐得之金額為14萬2,200 元，惟被
      告並無前科紀錄，有臺灣高等法院被告全國前案紀錄表1
      紙在卷可按，素行良好，於本院審理中坦承犯行，態度尚
      佳，及其生活狀況、品行、智識程度等一切情狀，量處如
      主文所示之刑。又被告行為後，刑法第74條關於緩刑之規
      定，雖亦於94年2 月2 日修正公布，並於95年7 月1 日施
      行，然犯罪在新法施行前，新法施行後，緩刑之宣告，應
      適用新法第74條規定（最高法院95年5 月23日第8 次刑事
      庭會議決議第7 點參照）；本件被告前未曾因故意犯罪受
      有期徒刑以上刑之宣告，有臺灣高等法院被告前案紀錄表
      各1 紙在卷可稽，其因圖謀私利，短於思慮，致觸犯本案
      犯行，惟於本院審理時已表悔悟，且業已著手償還告訴人
      所詐取之金額，雖因經濟困窘迄今無法達成和解，仍足認
      其經此教訓，應知警惕而無再犯之虞，因認所宣告之刑，
      以暫不執行為適當，爰併予宣告緩刑5 年，以勵自新。
（四）按犯罪在96年4 月24日以前者，所宣告之有期徒刑、拘役
      或罰金，除中華民國九十六年罪犯減刑條例另有規定外，
      減其刑期或金額2 分之1 ；犯最重本刑為5 年以下有期徒
      刑以下之刑之罪，依本條例規定減為6 月以下有期徒刑、
      拘役者，應於為減刑裁判時，併諭知易科罰金折算之標準
      ，同條例第2 條第1 項第3 款、第9 條定有明文。經查：
    1.按中華民國九十六年罪犯減刑條例施行前，經通緝而未於
      96年12月31日以前自動歸案接受偵查、審判或執行者，不
      得依本條例減刑，該條例第5 條定有明文。本條規定係指
      於該條例施行前經通緝，而未於96年12月31日限期內自動
      歸案者，不得依該條例減刑，如係於該條例施行前經通緝
      ，並於該條例施行前經緝獲到案者，應不受該條規定不得
      減刑之限制（最高法院81年度臺非字第12號裁判要旨參照
      ）。本件被告前因本件犯行，經臺灣彰化地方法院檢察署
      於96年1 月5 日發布通緝，並於中華民國九十六年罪犯減
      刑條例施行前之96年4 月14日緝獲歸案，有該署併案通緝
      書、點名單、撤銷通緝書各1 份附卷可稽（見96年度偵緝
      字第239 號卷第14、16、23頁），揆諸前揭說明，自無該
      條例第5 條規定之適用。
    2.本件被告犯罪時間在96年4 月24日以前，所犯刑法第216
      條、第210 條、第220 條第1 項之偽造準私文書罪，復無
      不得減刑之例外情形，應依上開規定減其宣告刑2 分之1
      ，即減處為有期徒刑4 月，並諭知易科罰金之折算標準。
（五）至偽造之標單4 張及其上「蔡炳男」、「丁○○」署押各
      1 枚、「丙○○」署押2 枚，皆未據扣案，又該合會之標
      單皆於開標完畢後即丟棄乙節，業據證人甲○○結證明確
      （見本院96年11月13日審判筆錄第10頁），核與被告所述
      相符，並參酌互助會標單率於開標後即當場丟棄未再留存
      之一般標會慣例，堪認業已滅失屬實，無論其上偽造署名
      及標單本身自均無從諭知沒收，附此敘明。
三、不另為無罪諭知部分
（一）公訴意旨略以：被告癸○○自94年5 月15日起，在其位於
      彰化縣員林鎮○○路103 巷77弄12號住處，自任會首召集
      成立上開互助會，竟基於意圖為自己不法所有及偽造文書
      之概括犯意，於召集合會期間內某時，在會員名單中偽造
      蔡炳男、丁○○之名義，致其他會員誤認蔡炳男、丁○○
      2 人亦參加該互助會。期間，更連續冒用蔡炳男、丁○○
      2 人之名義，在標單上偽填蔡炳男、丁○○2 人之姓名及
      投標金額，製作蔡炳男、丁○○2 人之標單投標行使，並
      因此得標（所涉偽造準私文書犯行詳前述），致使其他合
      會會員陷於錯誤而交付會款，癸○○則以此方式詐得會款
      約計70萬元，並足生損害於遭冒名之蔡炳男、丁○○2 人
      ，因認被告涉犯刑法第339 條詐欺取財罪嫌、同法第216
      條、第210 條行使偽造私文書罪嫌。
（二）按犯罪事實應依證據認定之，無證據不得認定犯罪事實，
      刑事訴訟法第154 條第2 項定有明文。又刑事訴訟法上所
      謂認定犯罪事實之證據，係指足以認定被告確有犯罪行為
      之積極證據而言，如未能發現相當證據或證據不足以證明
      ，自不能以推測或擬制之方法，以為裁判基礎。次按刑法
      第210 條之偽造私文書罪，以無製作權人而捏造他人名義
      製作該文書為構成要件，如行為人對於此種文書本有製作
      權，縱令其製作之內容虛偽，且涉及他人之權利，除合於
      同法第215 條規定，而有業務上登載不實情形，應依該條
      處罰外，尚難論以首開法條之罪；查我國民間互助會，係
      由會首招募會員參加而成立，並由會首製作會單，記載會
      員姓名及相關事項，交由會員收執以為憑信，會單上所列
      會員姓名，並非會員之署押，故會首在其有權制作之會單
      上縱有虛列他人姓名為會員，乃屬內容不實，並非冒用他
      人名義製作會單，不能論以刑法第210 條之偽造私文書罪
      （最高法院86年度臺上字第3158號、84年度臺上字第6516
      號判決意旨參照）。且刑法上詐欺罪之成立，以加害者有
      不法所有之意思，實施詐欺行為，被害者因此行為陷於錯
      誤，交付財物而受有損害為要件。而民事債務當事人間，
      若有未依債務本旨履行給付之情形，在一般社會經驗而言
      ，原因非一；其因不可歸責之事由無法給付，或因合法得
      對抗他造主張抗辯而拒絕給付，甚至債之關係成立後，始
      行惡意遲延給付，皆有可能，非必出於自始無意給付之詐
      欺犯罪，要難以單純債務不履行之狀態，推測其負債之初
      已有詐欺之故意，而遽行推認涉有詐欺犯行。
（三）本件公訴人認被告此部分涉有刑法第339 條詐欺取財罪嫌
      、同法第216 條、第210 條行使偽造私文書罪嫌，無非係
      以此部分事實業據被告於偵查中坦承不諱，並經證人即告
      訴人甲○○、庚○○○、丙○○、證人辛○○、乙○○、
      壬○○、陳翠娟證述情節相符，並有合會會員單可稽，為
      其主要論據。惟訊據被告堅詞否認此部分有何偽造文書及
      詐欺取財犯行，辯稱：伊並無偽造會單，係蔡炳男、丁○○事後不參加合會，伊即承擔該2 人會份，並無詐欺意圖
      等語。經查：
    1.被告雖於會單上填載「蔡炳男」、「丁○○」為會員，然
      該部分姓名之填載並非署押，且會首為有權製作會單之人
      ，被告此部分行為，自與偽造署押或偽造私文書之構成要
      件有間。
    2.被告雖在會單上填載「蔡炳男」、「丁○○」名義，然上
      開2 人嗣因故無法參與本件合會，被告為圖免於修改會單
      之便利，仍於會單上羅列2 人為會員等節，業據證人己○
      結證在卷（見本院96年11月13日審判筆錄），核與被告所
      述相符，此部分之事實自堪認定。被告嗣則承擔以「蔡炳
      男」、「丁○○」名義為會員之會份，並有定期繳納會款
      ，亦經被告陳明在卷（見本院96年11月13日、96年11月30
      日審判筆錄）；觀諸被告於95年1 月15日、95年3 月15日
      分別以「丁○○」、「蔡炳男」名義得標後，系爭互助會
      均仍正常進行，直至95年9 月15日開標後才告倒會，期間
      仍有其他活會會員得標，被告亦均有正常交付會款，尚難
      認被告自始即基於詐欺意圖邀集合會，亦難認被告上開2
      次分別以「丁○○」、「蔡炳男」名義得標之行為，必有
      不法所有意圖。此外，復查無其他積極證據足認被告有此
      部分公訴人所指以「蔡炳男」、「丁○○」名義冒標之詐
      欺取財犯行，被告之辯解既難逕認不可採信，自不得將對
      被告有利之情況逕以排除，是尚難僅因被告以「蔡炳男」
      、「丁○○」名義得標2 會，遽予推論被告係於召集合會
      之初及以該2 人名義得標時，即意圖為自己不法之所有，
      以偽冒「蔡炳男」、「丁○○」名義為詐術，而使其他會
      員陷於錯誤，以詐取合會會款約70萬元。
（四）綜上，上開部分均不能證明被告犯罪，惟因公訴人認此部
      分與被告上開行使偽造準私文書致被論罪科刑部分，有修
      正刪除前刑法第56條所規定之連續犯裁判上一罪關係及修
      正前刑法第55條所規定之牽連犯裁判上一罪關係，爰不就
      上開部分另為無罪之諭知，併予敘明。
據上論斷，應依刑事訴訟法第299 條第1 項前段，刑法第2 條第
1 項前段、第216 條、第210 條、第220 條第1 項、第339 條第
1 項、修正前第41條第1 項前段、修正刪除前第56條、修正後第
55條、修正前第55條、修正後刑法第74條第1 項第1 款，刑法施
行法第1 條之1 第1 項、第2 項前段，修正刪除前罰金罰鍰提高
標準條例第2 條，現行法規所定貨幣單位折算新臺幣條例第2 條
，中華民國九十六年罪犯減刑條例第2 條第1 項第3 款、第7 條
、第9 條，判決如主文。
本案經檢察官余建國到庭執行職務。
中　　華　　民　　國　　96　　年　　12　　月　　13　　日
                  刑事第五庭    審判長法官  許旭聖
                                法      官  簡婉倫
                                法      官  楊舒嵐
以上正本證明與原本無異。
如不服本判決，應於判決送達後10日內，向本院提出上訴書狀，
上訴書狀應「敘述具體上訴理由」，並按他造當事人之人數附繕
本。「切勿逕送上級法院」。
告訴人或被害人對於判決如有不服具備理由請求檢察官上訴者，
其上訴期間之計算係以檢察官收受判決正本之日期為準。
中　　華　　民　　國　　96　　年　　12　　月　　13　　日
                                書  記  官  張木松
附表：
┌──┬─────┬─────────────────────────┐
│編號│修正事項  │  以各別修正事項討論新、舊法之比較適用            │
├──┼─────┼─────────────────────────┤
│ 1  │連續犯    │被告行為後，刑法第56條連續犯之規定，業經刪除，則被│
│    │          │告之犯行，因行為後新法業已刪除連續犯之規定，此刪除│
│    │          │雖非犯罪構成要件之變更，但已顯已影響行為人刑罰之法│
│    │          │律效果，自屬法律有變更，且比較新、舊法結果，以舊法│
│    │          │論以連續犯對被告較為有利，應依刑法第2 條第1 項前段│
│    │          │，適用舊法之規定。                                │
├──┼─────┼─────────────────────────┤
│ 2  │牽連犯    │被告行為後，刑法第55條牽連犯之規定，業經刪除。本件│
│    │          │被告所犯上開2 罪，具有牽連犯之關係，依修正前即行為│
│    │          │時之規定，應從一重之連續填製不實會計憑證罪處斷；依│
│    │          │修正後之刑法既已刪除牽連犯之規定，則所犯上述2 罪即│
│    │          │應依數罪併罰之規定分論併罰。經比較新舊法之規定，修│
│    │          │正後之規定並非較有利於被告。                      │
├──┼─────┼─────────────────────────┤
│ 3  │易科罰金  │刑法第41條第1 項前段關於得易科罰金之規定，修正前係│
│    │          │以「因身體、教育、職業、家庭之關係或其他正當事由，│
│    │          │執行顯有困難」為其要件，新法則刪除此要件，修正理由│
│    │          │說明上述規定限制過嚴，欠缺彈性，與易科罰金制度旨在│
│    │          │救濟短期自由刑流弊之旨趣不符，且刪除該要件後使檢察│
│    │          │官得視具體個案審酌宜否易科罰金，更符告易科罰金制度│
│    │          │之意旨。另修正前刑法第41條第1 項前段配合罰金罰鍰提│
│    │          │高標準條例第2 條（現已刪除）之規定，係以「銀元300 │
│    │          │元即新台幣900 元折算1 日」為易科罰金之折算標準，至│
│    │          │修正後之刑法第41條第1 項乃係以「新台幣1,000 元、2,│
│    │          │000 元或3,000 元折算1 日」為易科罰金之折算標準。而│
│    │          │觀諸歷年來之實務運作情形，在法院宣告易科罰金折算標│
│    │          │準之案件，檢察官執行時乃以准予易科罰金為原則，不准│
│    │          │易科罰金為例外，是以比較修法前後就易科罰金准否及折│
│    │          │算標準之規定，應認修正後刑法第41條第1 項前段提高易│
│    │          │科罰金之折算標準之適用，對於行為人而言較為不利。  │
├──┼─────┼─────────────────────────┤
│ 4  │主刑罰金刑│刑法第33條第5 款有關罰金刑部分，在新法部分係規定為│
│    │部分      │罰金：新臺幣1,000 元以上，以百元計算之。而舊法時則│
│    │          │係規定為罰金：1 元以上。經比較修法前後之規定，應認│
│    │          │修正前刑法第33條第5 款之規定，對行為人有利。      │
├──┴─────┴─────────────────────────┤
│總結：本案綜合前開結果，應適用舊法之規定。                          │
└──────────────────────────────────┘
附錄論罪科刑法條：
刑法第216條
行使第210 條至第215 條之文書者，依偽造、變造文書或登載不
實事項或使登載不實事項之規定處斷。
刑法第210條
偽造、變造私文書，足以生損害於公眾或他人者，處5 年以下有
期徒刑。
刑法第220條第1項
在紙上或物品上之文字、符號、圖畫、照像，依習慣或特約，足
以為表示其用意之證明者，關於本章及本章以外各罪，以文書論
。
刑法第339條第1項
意圖為自己或第三人不法之所有，以詐術使人將本人或第三人之
物交付者，處5 年以下有期徒刑、拘役或科或併科1 千元以下罰
金。
